【裁判字號】    91,訴,693
【裁判日期】    920923
【裁判案由】    分割共有物
【裁判全文】
臺灣彰化地方法院民事判決  九十一年度訴字第六九三號
    原      告  壬○○即原告.
    被      告  己○○
                庚○○
                戊○○
    兼右一人
    訴訟代理人  丁○○      住.
    被      告  丙○○      住.
                            八.
                乙○○      住.
    右  一  人
    訴訟代理人  辛○○      住.
                            ０.
    被      告  甲○○      住.
右當事人間請求分割共有物事件，本院於中華民國九十二年九月九日辯論終結，判決
如左：
    主    文
兩造共有坐落彰化縣彰化市○○○段四九六之二六地號、地目建、面積０．０五三二
公頃土地，分割為如附圖所示：編號Ａ部分面積０．０一０四公頃分歸被告乙○○、
丙○○取得，並按原應有部分比例保持共有；編號Ｂ部分面積０．００八七公頃分歸
被告己○○取得；編號Ｃ部分面積０．００八七公頃分歸被告庚○○取得；編號Ｄ部
分面積０．００八七公頃分歸被告戊○○取得；編號Ｅ部分面積０．００五二公頃分
歸被告甲○○取得；編號Ｆ部分面積０．００五二公頃分歸被告丁○○取得；編號Ｇ
部分面積０．００五三公頃分歸原告取得；編號Ｈ部分面積０．００一０公頃，由兩
造按原應有部分比例共同取得，供道路使用。
原告及被告乙○○、丙○○、己○○、戊○○、甲○○、丁○○應分別補償被告庚○○如附表二所示之金額。
訴訟費用由被告己○○、庚○○、戊○○各負擔六分之一，被告丁○○、丙○○、乙○○、甲○○各負擔十分之一，餘由原告負擔。
    事    實
甲、原告方面：
  一、聲明：如主文第一項所示。
  二、陳述：坐落彰化縣彰化市○○○段四九六之二六地號、地目建、面積０．０五
      三二公頃土地（下稱系爭土地）為兩造所共有，原告、被告乙○○、丙○○之
      應有部分各二十分之二，被告己○○、庚○○、戊○○之應有部分各六分之一
      ，被告甲○○、丁○○之應有部分各十分之一。系爭土地並無物之使用目的不
      分割之情形，亦未訂有不分割期限，茲因未能協議分割，爰依民法第八百二十
      三條及第八百二十四條之規定，請求裁判分割如附圖方案所示。
  三、證據：提出地籍圖謄本一件、土地登記謄本二件、照片二張，並聲請履勘現場
      ，及鑑定系爭土地分割後應找補之金額。
乙、被告方面：
  壹、被告己○○部分：未於最後言詞辯論期日到場，惟其以前到場所為聲明及陳述
      略為：
    一、聲明：同意分割。
    二、陳述：對附圖所示分割方案沒有意見，但希望不要拆除房子。
  貳、被告庚○○部分：
    一、聲明：同意分割。
    二、陳述：對附圖所示分割方案及找補之鑑定報告，均無意見。
  參、被告戊○○部分：
    一、聲明：同意分割。
    二、陳述：對附圖所示分割方案沒有意見，但被告己○○面臨道路之面寬較寬，
        被告戊○○面臨道路之面寬較窄，卻應付相同之補償金額，故鑑定報告不合
        理。
  肆、被告丁○○部分：
    一、聲明：同意分割。
    二、陳述：對附圖所示分割方案沒有意見，但被告丁○○所分配位置地形較狹長
        ，鑑定報告中被告丁○○應補償之金額過高。
  伍、被告丙○○、乙○○部分：
    一、聲明：同意分割。
    二、陳述：被告丙○○、乙○○願意保持共有，同意附圖所示分割方案，對鑑定
        報告沒有意見。
  陸、被告甲○○部分：
    一、聲明：同意分割。
    二、陳述：對附圖所示分割方案沒有意見，但鑑定報告中之補償金額不合理，分
        配位置兩面均面臨道路之人，應負擔較高額之補償金額。
丙、本院依職權囑託彰化縣彰化地政事務所測量現場，並製作分割方案圖。
    理    由
一、按當事人死亡者，訴訟程序在有繼承人承受其訴訟以前當然停止。又承受訴訟人
    ，於得為承受者，應即為承受之聲明。民事訴訟法第一百六十八條、第一百十五
    條分別定有明文。本件原告陳進發於訴訟中死亡，其繼承人壬○○已就系爭土地
    辦理繼承登記並聲明承受訴訟，核無不合，應予准許。
二、本件被告己○○未於最後言詞辯論期日到場，核無民事訴訟法第三百八十六條各
    款所列情形，爰依原告之聲請，由其一造辯論而為判決。
三、按各共有人，得隨時請求分割共有物。但因物之使用目的不能分割或契約訂有不
    分割之期限者，不在此限。又分割之方法，不能協議決定者，法院得因任何共有
    人之聲請，命為分配。民法第八百二十三條第一項、第八百二十四條第二項分別
    定有明文。查原告主張系爭土地為兩造所共有，應有部分為原告、被告乙○○、
    丙○○各二十分之二，被告己○○、庚○○、戊○○各六分之一，被告甲○○、
    丁○○各十分之一。系爭土地並無物之使用目的不分割之情形，亦未訂有不分割
    期限，惟兩造未能協議分割等事實，業據其提出土地登記謄本、地籍圖謄本各一
    件為證，且為被告所不爭執，自堪信為真實。從而，原告依民法第八百二十三條
    第一項、第八百二十四條第二項之規定，請求判決分割共有物，核無不合，應予
    准許。
四、次按法院裁判分割共有物，須斟酌各共有人之利害關係，使用情形，共有物之性
    質及價值、經濟效用、符合公平經濟原則，其分割方法始得謂為適當。又關於共
    有物之分割，如依原物之數量按其應有部分之比例分配，價值顯不相當者，依其
    價值按其應有部分比例分配，仍不失為以原物分配於各共有人，否則不顧慮經濟
    上之價值，一概按其應有部分核算之原物數量分配者，將顯失公平，惟依其價值
    按應有部分比例分配原物，如有害經濟上之利用價值者，應認有民法第八百二十
    四條第三項之共有人中有不能按其應有部分受分配之情形，得以金錢補償之。最
    高法院著有六十三年台上字第二六八０號判例可稽。查系爭土地略三角形，東邊
    及西邊為原有巷道，東北邊則為新闢之十公尺雙向道路，其上有原告、被告己○○、庚○○、戊○○之鐵皮屋，及被告乙○○、丙○○之二層樓加強磚造房屋與
    磚造平房等情，業經本院會同彰化縣彰化地政事務所人員勘測現場，分別製有勘
    驗筆錄、複丈成果圖在卷可按。本院斟酌下述情形認：
（一）系爭土地上之建物，除被告乙○○、丙○○之二層樓加強磚造房屋較有價值，
      且被告乙○○、丙○○亦願保持共有，其二人應分配之面積亦未逾該房屋面積
      ，應有保留之必要，其餘鐵皮房屋及磚造平房尚無保留之必要，原告及被告庚○○、戊○○亦均同意不予保留。而依附圖方案分割，除編號Ｈ部分土地係供
      現有道路使用，不能分割為單獨所有，應由兩造繼續保持共有外，兩造取得之
      部分均略呈方形或長方形土地，且均有道路可供通行，有利土地之利用及建築
      房屋，兩造亦均同意依附圖所示方案分割。是依附圖所示方案分割，應屬公平
      合理，且能增進土地之價值，而有利於各共有人之利益，爰分割為如主文第一
      項所示。
（二）惟依附圖方案分割，被告庚○○取得之土地僅面臨西邊巷道外，較原告及其餘
      被告分得之土地均有面臨東北邊新闢之十公尺寬道路觀之，顯較為不利，且兩
      造分割後取得土地之地形亦有不同，故系爭土地分割後之價值應有出入。嗣經
      本院囑託華聲企業發展鑑定顧問有限公司鑑定，該公司依鄰近地價，並根據當
      地里鄰環境、交通情況、公共設施、使用現況、經濟發展及房地產交易現況等
      因素鑑定結果，系爭土地分割後，原告及被告乙○○、丙○○、己○○、戊○○、甲○○、丁○○應補償被告庚○○之金額如附表二所示，原告及被告庚○○、丙○○、乙○○對上開鑑定報告均表示無竟見。至被告戊○○雖稱其與被
      告己○○分得面積相同，惟其分得庂土地面寬較窄，卻應付相同之補償金額為
      不合理云云；被告丁○○亦表示其分得之土地較為狹長，鑑定結果其應付補償
      之金額過高云云；被告甲○○則稱：分配位置兩面均面臨道路之人，應負擔較
      高額之補償金額，故鑑定報告不合理云云。然查，該公司係參酌八十年四月二
      十九日（八十）台內地字第九二二一二三號函核備之台灣省繁街道路線價區段
      宗地地價計算原則及八十三年一月十七日修正發布之地價調查估計規則之各項
      查估要點，建地以臨街線深度十八公尺分臨街地與裡地，將系爭土地區分面臨
      十米計劃道路價位區○○○○○道路臨路線十八公尺內範圍）、西側四米巷價
      位區（由西側四米巷道臨路線起算，深度十八公尺內範圍）及北側道路路線價
      位區○○○○道臨路線起算，深度三十一公尺內範圍），並依各項影響地價之
      因素，推算十米計劃道路路線及四米價位區之價格，另就角邊間即角地，因其
      雙面位臨路之優勢，故其採交通指數０．０四加成估之；而系爭土地之地形呈
      三角形，編號Ａ畸角部分有何能未符合畸零地管理規則，無法合理建築，編號
      Ａ、Ｇ因夾角小於六十度，臨深度八米以下，應做地價減成處理方符合當地行
      情，故附圖編號Ａ、Ｇ部均有面臨十米路線價位區及角邊間價區；附圖編Ｂ、
      Ｄ、Ｅ、Ｆ部分則同為十米路線價位區，編號Ｃ部分為四米巷價區等情，業經
      上開鑑定報告記載甚明。是上開鑑定既係依系爭土地周圍街道之寬度，及各共
      有人分得土地之深度，及分得地形是否為角邊，又是否為畸零地及夾角等情形
      為，鑑定各共有人分得土地之價值，而得出應找補之金額，尚難認該鑑定為不
      合理。爰參酌該鑑定結果，命分配之土地價值較高之共有人，以金錢補償分配
      後土地較值較低之其他共有人，並判決兩造應付金額及受補金額如主文第二項
      所示。
五、本件係因兩造不能達成分割之協議而涉訟，是由敗訴之被告負擔負擔訴訟費用顯
    失公平，爰依兩造之應有部分，命原告負擔一部訴訟費用。
六、據上論結，原告之訴為有理由，依民事訴訟法第三百八十五條第一項前段、第七
    十八條、第八十之一條、第八十五條第一項但書，判決如主文。
中      華      民      國    九十二    年      九      月    二十三   日
                                    臺灣彰化地方法院民事第二庭
~B法      官  羅秀緞
右為正本係照原本作成。
如對本判決上訴須於判決送達後廿日內向本院提出上訴狀。
~B法院書記官  邱柏滄
中      華      民      國    九十二    年      九      月    二十四   日
~F0
~T40
  附表
┌─────┬────┬────┬────┬────┬────┬────┬────┐
│姓  名    │乙○○  │丙○○  │己○○  │戊○○  │甲○○  │丁○○  │壬○○  │
│          │(+58194)│(+58195)│(+65451)│(+65451)│(+33341)│(+33341)│(+94291)│
├─────┼────┼────┼────┼────┼────┼────┼────┤
│庚○○    │58194   │58195   │65451   │65451   │33341   │33341   │94291   │
│(-408264) │        │        │        │        │        │        │        │
├─────┴────┴────┴────┴────┴────┴────┴────┤
│註：「十」表示分配土地價值大於應有部分土地價值，應付補償金額。                  │
│    「一」表示分配土地價值小於應有部分土地價值，應受補償金額。                  │
└────────────────────────────────────────┘


司法院資訊處製作；財團法人民間司法改革基金會備份。
